【裁判字號】    90,易,2350
【裁判日期】    920217
【裁判案由】    詐欺
【裁判全文】
臺灣臺南地方法院刑事判決                          九十年度易字第二三五號
    公  訴  人  臺灣台南地方法院檢察署檢察官
    被      告  丙○○  男  四.
    選任辯護人  蘇新竹律師
右列被告因詐欺案件，經檢察官提起公訴（九十年度偵續字第五三號），本院判決如
左：
    主  文
丙○○意圖為自己不法之所有，以詐術使人將第三人之物交付，處有期徒刑陸月，如
易科罰金，以參佰元折算壹日，褫奪公權壹年。
    事  實
一、丙○○原係台南市警察局第六分局安平派出所警員，其與甲○○為朋友關係。民
    國八十六年八月六日甲○○之男友張國峰涉犯販賣毒品罪嫌，經臺灣屏東地方法
    院檢察署檢察官收押偵辦，丙○○得知甲○○亟於解決張國峰官司，乃向甲○○
    表示「伊有認識幾位律師，可委託鄭和傑律師代為辯護，鄭和傑律師有幫他週遭
    朋友打贏不少官司」。丙○○復於八十六年十月間某日，以幫忙某位議員助選為
    由，向甲○○借得ＢＭＷ牌五二五型、車牌號碼ＹＭ－一○六六號自小客車乙輛
    （車主為張國峰，該車為甲○○使用中）供已使用。甲○○因手頭拮据又想張國
    峰能獲得交保，乃向丙○○表示只要可以解決張國峰之官司，上開車輛就讓丙○
    ○全權處理。丙○○乃帶甲○○至鄭和傑律師事務所，詎丙○○得知鄭和傑律師
    於臺灣屏東地方法院並未登錄無法代理該案件，僅能代撰答辯狀復未向丙○○收
    取任何費用，丙○○竟隱瞞此事，並意圖為自己不法所有，於八十六年十或十一
    月間交車後之某日向甲○○稱「簽立空白買賣契約書較好處理車輛」，甲○○不
    疑有他，致陷於錯誤，認為丙○○願意幫其委任律師處理張國峰官司，乃簽下空
    白買賣契約書，同意將上開車輛交付丙○○全權處理。丙○○即於八十七年一月
    十三日將上開車輛出賣過戶予他人，並將賣得價款供己花用完畢。迄八十七年一
    月二十一日張國峰販賣毒品案件，經臺灣屏東地方法院判處無期徒刑，甲○○始
    知受騙。
二、案經甲○○訴由台南市警察局移送台灣台南地方法院檢察署檢察官偵查起訴。
    理  由
一、訊據被告丙○○於本院審理中固坦承告訴人甲○○確實有交付車牌號碼ＹＭ－一
    ○六六號自小客車予伊之事實，惟否認有何上揭詐欺犯行，辯稱：伊與告訴人交
    情夠，告訴人願意免費讓伊使用車子，告訴人將車交給伊時，伊就開立本票給告
    訴人云云（見本院九十二年一月二十八日審理筆錄）。惟查：
  (一)、右揭事實迭據告訴人於警訊、偵查及本院審理中指訴甚詳，其於警訊中指訴：
      「八十六年二、三月間某日，我在台南市○○路『美麗華舞廳』上班時認識了
      到舞廳消費之丙○○，雙方有互留電話，相互聯絡，八十六年八月間，我男朋
      友張國峰出事（因毒品案被移送法辦），丙○○知道此事後即主動向我表明他
      認識在台南市○○路執業之律師鄭和傑，並炫耀鄭和傑打官司很有辦法，他可
      以請鄭律師幫忙打這場官司，我向劉某表明我沒有錢，但他知道我有乙輛ＢＭ
      Ｗ牌五二五型之小自客車（車號ＹＭ－一○六六號），他要求我將該車子交予
      他處理，他就幫我們擺平這件官司，我因急於幫男友打官司，且他具有警察身
      分，並向我表明不會拿退休金開玩笑，我不疑有他，遂於同（八十六）年十或
      十一月間將車子交給劉某處理，過了約十天，丙○○到『美麗華舞廳』找我，
      請我簽立車子的買賣合約書（他是拿乙份空白的合約書讓我簽名蓋指印）好讓
      他處理車子，此期間他有帶我去找鄭和傑律師談我男友張國峰的案子，但是要
      找律師都要經過丙○○，因為他說他怕我會亂講話，並叮嚀我去見鄭律師時講
      話要小心一點；八十七年一、二月間判決下來，我男友還是被判了無期徒刑，
      我才感覺被騙了，所以要向劉某要回車子，但他向我表示車子已經賣掉了，我
      向他要賣車子的錢，他表示他沒有錢，但他願意分期攤還我，八十七年三月八
      日他開具了面額各為新台幣十萬元、每月九日到期之本票八張，共八十萬元給
      我收執，但除了第一張有兌現外，其他的本票到期後均未兌現，我找他，他都
      避不見面。」（見八十九年十一月四日警訊筆錄）；於偵查中指訴：「當日丙
      ○○介紹鄭和傑律師予我認識，並交代我毋須與鄭律師聯絡，錢只要交給他就
      可以，於是他拿了空白的買賣契約書要我簽名，說這樣他開車比較方便，後來
      我向他要車，他說車子已賣掉，我向他要錢，他一直未給我。」（見九十年六
      月二十七日偵訊筆錄）；復於本院審理中指訴：「．．．八十六年八月六日張
      國峰被抓，當時車子還在我手上，車子是該位朋友的，我朋友跟我講說，如果
      可以解決他的官司，他名下的財產可以讓我全權處理，我在十月份的時候，就
      將車子交給被告，當時我的朋友在高雄、屏東已經有聘請律師，後來被告知道
      我為張國峰的官司在奔走，所以就主動告訴我可以幫我朋友解決官司，之後某
      位議員競選，他叫我先將車子借給他使用。我當時將車交給被告，是希望我那
      位朋友可以出來，所以就將車子交給他全權處理，被告當時並沒有跟我保證我
      的朋友一定會沒事。」（見本院九十二年一月二十八日審理筆錄）等語明確。
      證人鄭和傑律師亦證述：被告有帶位女生來找伊為張國峰毒品案件辯護，伊說
      屏東未登錄，所以未承辦該案件，印象中沒有收受費用等語（見九十年三月十
      五日偵訊筆錄）。此外，並有上開自小客車之車籍作業系統－集中查詢基本詳
      細資料、查詢認可資料、車主變更畫面共三紙、被告所開立之本票七紙、答辯
      狀一份及臺灣高等法院高雄分院八十七年度上重更(一)字第四三號案外人張國峰
      違反肅清煙毒條例案件刑事判決一件附卷可資佐證。再參酌上揭刑事判決之一
      審宣判日期為八十七年一月二十一日，被告所開立之本票發票日期為八十七年
      三月八日，而系爭自小客車之異動日期則為八十七年一月九日，經核與告訴人
      所指訴：張國峰案件一審經判處無期徒刑，伊感覺被騙，向被告要車，但他表
      示車已賣掉，伊向被告要賣車的錢，他表示沒有錢，伊才要求被告開立本票等
      情節之時程相符合。另參以被告一再表示伊與告訴人交情很好，倘如被告所言
      ，伊係為幫助告訴人，始以高於市價二、三十萬元之對價買受系爭車輛，並已
      將款項付清或已支付大半價金，則告訴人感激尚且不及，自無必要甘冒誣告之
      風險，虛構事實攀誣被告之理，足認告訴人之指訴與事實相符，而可採信。又
      按刑法第三百三十九條第一項之所謂詐術，並不以欺罔為限，即利用人之錯誤
      而使其為財產之交付，亦不得謂非詐欺（最高法院二十四年上字第四五一五號
      判例參照），是被告縱未向告訴人保證案外人張國峰之案件一定沒事，然被告
      既明知告訴人願將系爭自小客車交由被告全權處理，乃係認為被告可代其委任
      律師處理張國峰之官司，詎被告明知鄭和傑律師無法代理該案件，竟未據實告
      知告訴人，反而隱瞞此事，要求告訴人簽立空白買賣契約書，且該車已在被告
      占有中，告訴人乃以讓與合意，將該車輛交付被告全權處理，被告隨即將系爭
      自小客車出賣，並將賣得款項供己花用完畢，則被告顯係利用告訴人之錯誤而
      使告訴人為財產之交付，其行為自應認為詐欺無誤。
  (二)、辯護人雖以告訴人於本院調查時供稱「交車子之用意，是說某議員要競選，跟
      我借車，我就答應了．．．」，對照其前之供述顯然前後不符，而認告訴人指
      訴被告要求她將車子交其處理，就幫忙她擺平這件官司等情，應屬虛偽等語（
      見九十一年九月二十三日刑事辯護續狀），惟按人之記憶常隨時間經過而日漸
      模糊，且對於細節部分，一般人於不同時候之陳述有部分不一或有所出入乃屬
      常情，又證人對於犯罪之細節，所述固有渲染、誇大之處，然其基本事實之陳
      述，仍與犯行之真實性無礙時，尚非不得予以採信。查告訴人雖於本院調查、
      審理中始提及被告曾以幫忙某議員助選為由，向其借用系爭自小客車一事，惟
      告訴人就其將系爭自小客車交予被告全權處理，並同意簽立空白買賣契約書之
      目的，乃是認為被告可幫其處理張國峰之官司乙節，迭自警訊、偵查及本院審
      理均未更異，且就交付車輛予被告、案外人張國峰毒品案件一審判決及其要求
      被告簽立本票之時間點亦無矛盾之處，只補充說明將車輛交予被告初始是因為
      被告說要幫某議員助選，才同意先將系爭車輛借予被告，且伊認為使用者付費
      ，這期間之貸款才由被告繳納等情，況上開借車經過，亦與本件詐欺行為無關
      ，尚不得僅以告訴人於警訊、偵查中未提及被告曾因為某議員競選而向其借用
      車輛之事，即認告訴人之指訴為不可採。
  (三)、被告就告訴人何以將上開自小客車交付予伊，及為何告訴人持有伊開立之本票
      乙節，先於警訊中陳稱：「因為甲○○的車子出車禍，所以想將其所有之ＢＭ
      Ｗ五二五型之自小客賣給我，且之前我和其有金錢往來，她幫了我很大的忙，
      所以我開立比該車市價高出約二、三十萬之本票給她，且我告訴他，因為目前
      經營之生意剛起步，所以僅能逐次清償，之後我每月至高雄還其一部分錢，她
      再將已償還金錢之本票當面撕毀，因彼此交情密切，相互信任，致往後還她錢
      時未要求其當場撕毀本票，因為她住在大樓，又獨自一人前去付錢，所以她要
      求我上樓去拿本票，我有所顧慮，致未上樓去要求她撕毀我已清償之本票，導
      致目前她手上尚握有我所開立之本票，但我所開立之本票我皆已經清償．．．
      。」、「牛小姐因急需錢，所以持買賣契約書予我簽名，於是我開本票予她，
      之後我又將此車賣給車行，約賣了八十餘萬元。」（見八十九年十二月十四日
      警訊筆錄）；於偵查中稱：「是牛女要我幫她處理，當時車子是車禍後出賣，
      我是以六十五萬元向她買，但開了一百十萬元的本票予她。之所以開了一百多
      萬元的票，是因為人情，我曾請他調過很多次錢。」、「已還八、九十萬左右
      。」（見九十年七月二十日偵訊筆錄）；於本院供稱：「．．，．告訴人說車
      子出車禍，他說沒有錢付修車費約十幾萬元，他亦沒有錢支付貸款，他同意將
      車子賣給我，我請他自行估價市值約若干，告訴人以八十萬元出賣予我，我並
      簽發一百十萬元之本票給告訴人，本票大部分都有兌現，僅有最後二、三期未
      付。後來我並有代繳貸款兩期款項，每期七萬元，兩個月一期，我至少有繳納
      兩期．．．後來，因無力繳納車輛貸款，他同意我將車子處理掉，經扣掉貸款
      ，透過商伯車行出售價格為六十幾萬元，車行業務員薛德貴有將車款交給我，
      係分一、二次支付現金。」（見本院九十年十二月四日訊問筆錄）。綜上，被
      告雖辯稱其與告訴人間為買賣關係，然此為告訴人所否認，被告又對於系爭自
      小客車之買賣價金及已清償之款項究竟若干先後供述不一，已難憑採。復參酌
      被告開立本票之日期為八十七年三月八日，而系爭自小客車之車主異動日期則
      為八十七年一月九日，時間在被告開立本票之前，此有被告所開立之本票及車
      籍資料附卷可查，顯見被告於開立本票前即已將系爭自小客車出賣予第三人，
      足證被告辯稱伊向告訴人買受系爭自小客車後，即主動開立本票予告訴人，嗣
      因無力繳納車貸始將車輛賣予第三人云云與事實不符。況如被告所辯，告訴人
      係因出車禍、無力繳納車貸急需現金之下，始將車輛出賣予伊，然被告既無現
      金可支付告訴人車款，而只能開立本票分期償還，則告訴人又將如何籌措現金
      以達其須款應急之目的？且被告自承已將該車賣出，則被告又為何不把賣得款
      項交付告訴人，反而供己花用完畢？被告所辯亦屬無據。
  (四)、被告所聲請之證人薛德貴到庭結證稱：被告有委託伊幫忙處理系爭自小客車，
      但該車是事故車伊較不中意，就請同行來看車，應是賣了八十多萬元，當時是
      被告來簽合約的，被告有告訴伊車子是如何來，伊就告訴被告，一定要與告訴
      人簽買賣合約書，以後比較沒有問題等語（見本院九十一年二月十九日訊問筆
      錄），然查，證人薛德貴既係自被告處得知該車輛如何取得，而非親自見聞告
      訴人與被告交付車輛之經過，其上開證詞自難作為有利被告之認定。被告復聲
      請傳訊證人乙○○以證明被告與告訴人很熟，且被告一直到八十八年十月份均
      任職於安平派出所，告訴人不可能找不到被告等情，但按詐欺罪係即成犯，凡
      意圖為自己或第三人不法之所有，以詐術使人將本人或第三人之物交付時，即
      構成犯罪，不以被告事後是否避不見面或逃匿無蹤為要件，且告訴人是否積極
      向被告追討債務，亦與被告是否成立詐欺罪名無涉，自無礙於被告詐欺行為之
      認定。
  (五)、綜上所述，被告之供述反覆不一，且悖於常情，殊無足採，本件事證明確，被
      告詐欺犯行堪以認定，自應依法論科。
二、核被告丙○○所為，係犯刑法第三百三十九條第一項之詐欺取財罪。爰審酌被告
    身為警務人員，本應奉公守法，為民服務，竟利用告訴人之親友因案涉訟，藉機
    詐取財物，嚴重破壞警務人員公正之形象，犯罪後雖坦承出賣系爭自小客車，惟
    仍矯詞否認有詐欺犯意，態度非佳等一切情狀，量處如主文所示之刑。又被告行
    為後，刑法第四十一條業於九十年一月十日修正公布，同年月十二日生效，修正
    後刑法第四十一條第一項前段規定「犯最重本刑為五年以下有期徒刑以下之刑之
    罪，而受六個月以下有期徒刑或拘役之宣告，因身體、教育、職業、家庭之關係
    或其他正當事由，執行顯有困難者，得以一元以上三元以下折算一日，易科罰金
    。」，修正前刑法第四十一條規定「犯最重本刑為三年以下有期徒刑以下之刑之
    罪，而受六個月以下有期徒刑或拘役之宣告，因身體、教育、職業、家庭之關係
    ，執行顯有困難者，得以一元以上三元以下折算一日，易科罰金。」，比較新舊
    法結果，以新法較有利於行為人，本件自應適用裁判時之法律即修正後刑法第四
    十一條第一項前段之規定，就被告所宣告之刑併為諭知易科罰金之折算標準。且
    依被告犯罪之性質，認為有褫奪公權之必要，爰並依刑法第三十七條第二項之規
    定，宣告褫奪公權一年，以資懲儆。
據上論斷，應依刑事訴訟法第二百九十九條第一項前段，刑法第二條第一項前段、第
三百三十九條第一項、第四十一條第一項前段、第三十七條第二項，罰金罰鍰提高標
準條例第一條前段、第二條，判決如主文。
中      華      民      國    九十二    年      二      月      十七    日
                                臺灣臺南地方法院刑事第三庭
                                    審判長  法  官  陳振謙
                                            法  官  陳燁真
                                            法  官  孫淑玉
右正本證明與原本無異。
如不服本判決，應於判決送達後十日內向本院提出上訴狀 (應附繕本)。
                                            書記官  陳月珍
中      華      民      國    九十二    年      二      月      十七    日
附錄本案論罪科刑法條全文：
刑法第三百三十九條
意圖為自己或第三人不法之所有，以詐術使人將本人或第三人之物交付者，處五年以
下有期徒刑、拘役或科或併科一千元以下罰金。
以前項方法得財產上不法之利益或使第三人得之者，亦同。
前二項之未遂犯罰之。


司法院資訊處製作；財團法人民間司法改革基金會備份。
